臺灣高等法院臺中分院刑事裁定　
111年度聲字第1956號
聲  請  人  張  黎

告訴代理人  陳又新律師                      
被      告  馮家閎


上列聲請人因被告違反洗錢防制法等案件（本院111年度金上訴
字第698號），聲請扣押物發還，本院裁定如下：
    主  文
扣案如附表所示之物，准予發還張黎。
    理  由
一、聲請人即告訴人張黎（下稱聲請人）聲請意旨略以：
  ㈠緣聲請人已向臺中地方法院民事執行處聲請強制執行，經臺
    中地方法院民事執行處核發111年度司執丑字第62681號執行
    命令。然遭臺中地方檢察署以被告詐欺案件尚未確定，目前
    仍由鈞院審理中為由，而拒絕將沒收標的物移轉至臺中地方
    法院民事執行處。
  ㈡臺灣臺中地方檢察署日前覆以：其所查扣款項係屬贓證物之
    一部，已送審由鈞院繫屬中，若欲於案件確定前請求發還，
    須向鈞院聲請移轉扣押物於臺中地方法院民事執行處，臺中
    地方檢察署在案件確定前無權將扣押物發還於告訴人，惟依
    107年度台抗字第445號實務見解刑事上扣押及沒收均非為妨
    礙民事執行之手段，且於本件聲請人為被告犯罪行為之唯一
    被害人，允予移轉現受扣押之款項亦無侵害他被害人之虞，
    是該扣押物已無扣押之必要，且亦無他被害人得以主張權利
    ，懇請鈞院裁定將該扣押物移轉至臺中地方法院民事執行處
    等語。
二、按可為證據或得沒收之物，得扣押之。扣押物若無留存之必
    要者，不待案件終結，應以法院之裁定或檢察官命令發還之
    。扣押物未經諭知沒收者，應即發還；但上訴期間內或上訴
    中遇有必要情形，得繼續扣押之。刑事訴訟法第133條第1項
    、第142條第1項前段、第317條分別定有明文。所謂扣押物
    無留存之必要者，乃指非得沒收之物，且又無留作證據之必
    要者，得依上開規定發還。又該等扣押物有無留存之必要，
    並不以係得沒收之物為限，且有無繼續扣押必要，應由事實
    審法院依案件發展、事實調查，予以審酌。故扣押物有無繼
    續扣押必要，案件所繫屬之法院自得依職權衡酌訴訟程序之
    進行程度、事證調查之必要性，而為裁量。
三、經查：
  ㈠被告馮家閎（下稱被告）因涉犯洗錢防制法等案件，經員警
    於109年4月29日持原審法院所核發之搜索票搜索，並扣押如
    附表所示之物。嗣經檢察官提起公訴，並經原審於110年12
    月30日以109年度金訴字第255號判處罪刑，且認被告供稱附
    表編號3所示之現金為其因本案口罩買賣之利得，附表編號1
    、2、4至7所示之物則為以本案口罩買賣之利得購得之物等
    語，而附表編號1、2、4至7所示之物，既係被告以犯罪所得
    購得，復經檢察官變價，依刑法第38條之1第4項之規定，自
    仍屬被告所有之犯罪所得，且經原審法院於扣除被告前已清
    償之30萬元部分外，就附表編號1、2、3①、4至7部分，均依
    刑法第38條之1第1項前段、第3項均諭知沒收。
  ㈡聲請人雖非附表所示扣案現金及扣案物變價得款之所有人，
    然查，被告對於被訴詐欺及違反洗錢防制法等犯行，於本院
    111年10月18日審判程序時坦承不諱；且被告對於遭扣押變
    賣之被告財產，如由張黎之代理人聲請發還，表示並無意見
    ，且希望法院盡快發還款項給告訴代理人等語（本院當日審
    判筆錄第11、18頁），足認本案實質上乃被告聲請發還扣押
    物，然為使聲請人即被害人能確實受償扣案物，形式上由聲
    請人代為聲請發還並代為受領，本於優先保障被害人權益，
    儘速填補損害，兼顧禁止被告終局保有犯罪所得之立法意旨
    ，認聲請人所為本案聲請，尚屬合法。
  ㈢又犯罪所得財物，倘有應發還被害人者，其應發還之對象係
    指全體被害人。從而，被告遭扣押之財產，應為「全體犯罪
    被害人」日後獲償總擔保，並非專屬特定被害人所有。經查
    ，依據起訴書及原審判決書記載，本案被害人乃張黎及陳梁
    2人，其等遭被告詐騙金額共人民幣405萬元；嗣後張黎委託
    告訴代理人陳又新律師，於111年4月25日與被告達成調解，
    約定被告願給付張黎新臺幣（下同）1621萬2,150元及遲延
    利息，有本院111年度刑上移調字第98號調解筆錄可稽；而
    告訴代理人陳又新律師於本院111年10月18日審理時陳稱：
    陳梁也有委託本人一起處理，起訴時可能為了方便，就全部
    犯罪事實由張黎出面處理，調解金額也是以全部犯罪事實去
    做認定，陳梁的部分委託範圍與張黎的部分相同，由本人代
    其進行和解。和解筆錄涉及訴訟主體問題，所以只以張黎為
    對象，金額範圍都是完整與本案犯罪事實一致，陳梁也有委
    託代理人在臺灣就其受害金額與被告達成調解（本院當日審
    判筆錄第10頁），告訴人陳又新律師當庭並提出其於111年3
    月7日即受陳梁委託處理被告所涉詐欺一案，且委託範圍包
    括代為處理同意調解條件、撤回、捨棄或委任複代理人之特
    別代理權之委託書、公證書及財團法人海峽交流基金會證明
    各1紙在卷可稽。綜前各情，可認告訴人陳梁雖不能親自到
    庭主張權利，甚而以當事人身分進行前揭調解，然告訴代理
    人陳又新律師業已受委託同時基於告訴人張黎、陳梁之利益
    ，與被告就本案詐欺犯行達成前揭調解內容。從而，本案被
    告被訴犯行之全體被害人範圍暨被害人損害賠償額均已明確
    ，本院將被告所扣押財產直接發還給聲請人，應不致發生有
    害其他處於相同地位被害人之求償權利。
  ㈣綜上所述，附表編號1至7所示之物，據被告自陳係犯罪所得
    及犯罪所得所購入之物，縱因被告曾先行賠償被害人張黎部
    分款項，致前揭現金及變價所得已高於被告犯本案後，目前
    實際保有之犯罪所得數額，然依照原審判決書所載被害人受
    害金額及前揭調解筆錄所載調解條件，如就附表扣押物全數
    發還聲請人，尤不足以彌補被害人張黎及陳梁因本案所造成
    之損害，亦即，縱予全數發還，被害人亦無因此獲利之情。
    從而，為儘速彌補被害人因本案所造成損害，認此部分扣押
    物無留存必要，認聲請人具狀所為聲請，為有理由，應予准
    許。
據上論斷，應依刑事訴訟法第220條、第142條第1項，裁定如主
文。
中　　華　　民　　國　　111 　年　　10　　月　　24　　日
            刑事第八庭　  審判長法　官　張  靜  琪
                                法　官　郭  瑞  祥
                                法　官　簡  婉  倫
以上正本證明與原本無異。
如不服本裁定，應於裁定送達後5日內向本院提出抗告狀(須附
繕本)。因疫情而遲誤不變期間，得向法院聲請回復原狀。
                                書記官  林　書　慶
　　　　　　　　　　　　　　　　
中　　華　　民　　國　　111 　年　　10　　月　　24　　日
附表：
編號 物證名稱 數量 查扣地點     備註  （新臺幣）  1 000-0000自小客車（含行照及鑰匙） 1部 臺中市○區○○街000號00樓之0停車場入口處 變價145萬元 原判決附表二編號11 2 000-0000號自小客車（含鑰匙） 1部 同上 變價122萬元 原判決附表二編號12 3   現金新臺幣（仟元鈔） 190萬元 臺中市○區○○街000號00樓之0 ①160萬元 ②30萬元 原判決附表二編號13 4 000-0000號GOGORO電動機車（含鑰匙2把） 1臺 臺中市○區○○路000號 變價4萬9千元 原判決附表二編號34 5 000-0000號GOGORO電動機車（含鑰匙2把） 1臺 同上 變價5萬元 原判決附表二編號35 6 000-0000號GOGORO電動機車（含鑰匙2把） 1臺 同上 變價5萬元 原判決附表二編號36 7 000-0000號GOGORO電動機車（含鑰匙2把） 1臺 同上 變價4萬7千元 原判決附表二編號37